【裁判字號】    99,簡上,483
【裁判日期】    991130
【裁判案由】    偽證
【裁判全文】
臺灣高雄地方法院刑事判決             99年度簡上字第483號
上  訴  人
即  被  告  李東邦
            黃美玲
            楊慧華
上列上訴人等因偽證案件，不服本院高雄簡易庭民國99年8 月4
日99年度審簡字第3242號第一審判決（偵查案號：99年度偵字第
15054 號）提起上訴，本院合議庭認不得以簡易判決處刑，改依
通常程序自為第一審之判決，判決如下：
    主  文
原判決撤銷。
李東邦、黃美玲、楊慧華均無罪。
    理  由
一、公訴意旨略以：被告李東邦明知其確曾於民國98年1 月16日
    夜間8 時6 分許、同年月17日上午10時26分後某時，在高雄
    市左營區海軍總醫院對面之中海路上，以0000000000號行動
    電話聯絡上另案被告林金水後，向林金水購得第一級毒品海
    洛因各1 次；又於98年3 月11日夜間10時28分許，以000000
    0000號行動電話聯絡上另案被告林金水與吳淑娥後，向林金
    水購得第一級毒品海洛因1 次。而被告黃美玲明知其確曾於
    98年3 月10日夜間11時49分許，在高雄市左營區海軍總醫院
    ，以0000000000號行動電話聯絡上另案被告林金水後，向林
    金水購得第一級毒品海洛因1 次。被告楊慧華則明知其確曾
    於98年4 月10日夜間10時16分許後某時、同年月11日下午4
    時52分許後某時、同年月12日下午2 時45分許，在高雄市楠
    梓區尚美保齡球館、高雄市楠梓區慶昌加油站對面電子遊藝
    場、高雄市楠梓區右昌國民小學前公車站牌下，以
    0000000000號行動電話聯絡上另案被告林金水與蔡坤樹後，
    向林金水與蔡坤樹購得第一級毒品海洛因各1 次。詎被告李
    東邦、黃美玲、楊慧華3 人竟於98年12月17日下午2 時20
    分許，本院審理另案被告林金水等被訴販賣毒品之98年度訴
    字第1146號案件時，在本院刑事第五法庭內，朗讀證人結文
    並具結後，針對「有無向林金水、吳淑娥等人購買第一級毒
    品海洛因」之於案情有重大關係事項，分別為當時電話中所
    要購買的是「高山茶」、「七星牌香菸」、「不是買毒品，
    是拿錢還債」等虛偽陳述，因認被告李東邦、黃美玲、楊慧
    華3 人均涉犯刑法第168 條之偽證罪嫌。
二、按被告未經審判證明有罪確定前，推定其為無罪；犯罪事實
    ，應依證據認定之，無證據不得認定犯罪事實。又不能證明
    被告犯罪或其行為不罰者，應諭知無罪之判決，刑事訴訟法
    第154 條、第301 條第1 項分別定有明文。次按，刑事訴訟
    法第181 條「證人恐因陳述致自己或與其有前條第1 項關係
    之人受刑事追訴或處罰者，得拒絕證言」之規定，旨在免除
    證人陷於抉擇控訴自己或與其有一定身分關係之人犯罪，或
    因陳述不實而受偽證之處罰，或不陳述而受罰鍰處罰等困境
    。證人此項拒絕證言權與被告之緘默權同屬不自證己罪之特
    權，為確保證人此項權利，刑事訴訟法第186 條第2 項規定
    法官或檢察官有告知證人得拒絕證言之義務；如法官或檢察
    官未踐行此項告知義務，而逕行告以具結之義務及偽證之處
    罰，並命朗讀結文後具結，將使證人陷於前述抉擇困境，無
    異侵奪證人此項拒絕證言權，有違證人不自證己罪之原則。
    該證人於此情況下所為之具結程序即有瑕疵，為貫徹上述保
    障證人權益規定之旨意，自應認其具結不生合法之效力，縱
    其陳述不實，亦不能遽依偽證罪責論擬（最高法院97年度台
    上字第265 號判決意旨參照）。
三、檢察官認上訴人即被告（下稱被告）李東邦、黃美玲、楊慧
    華3 人涉犯前開罪嫌，無非係以被告3 人之供述、本院98年
    度訴字第1146號乙案之98年12月17日審判筆錄，及該案偵查
    時之臺灣高雄地方法院檢察署98年度偵字第12767 號、第13
    488 號案件之98年6 月8 日、6 月18日訊問筆錄為依據。訊
    據被告3 人均坦認渠等於前開時、地，在法院審理中作證時
    ，分別有為前開不實證述內容之事實，而僅辯稱：於伊作證
    過程中，法院並未告知得拒絕作證，伊如果知道可以拒絕作
    證的話，就不會作證了等語。經查：
（一）被告李東邦、黃美玲、楊慧華3 人，於98年12月17日下午
      ，在本院刑事第五法庭，就本院98年度訴字第1146號乙案
      ，即另案被告林金水等人涉犯毒品危害防制條例案件作證
      時，於審判長告知被告3 人具結之義務及偽證罪之處罰，
      而被告3 人亦朗讀並簽署證人詰文後，仍對「有無向林金
      水購買海洛因」此一於案情有重大關係之事項，分別證稱
      「於通訊監察譯文中之對話，是要向林金水購買茶葉」之
      虛偽陳述（被告李東邦、黃美玲部分）、「於通訊監察譯
      文中之對話，是要向林金水購買香菸」（被告楊慧華部分
      ）之虛偽陳述等事實，業據被告李東邦、黃美玲、楊慧華
      3 人於本院審理中坦認在卷（見本院卷第73頁），並有本
      院98年度訴字第1146號案件98年12月17日審判筆錄（見偵
      1 卷第3 至26頁）、被告3 人於本院98年度訴字第1146
      號案件作證時簽署之證人結文（見偵1 卷第27至29頁）、
      臺灣高雄地方法院檢察署98年度偵字第12767 號、第1348
      8 號案件98年6 月8 日、6 月18日訊問筆錄（見偵1 卷第
      31至40頁，被告3 人於偵訊中作證時，均稱於通訊監察譯
      文中之對話，是要向林金水購買海洛因）附卷足按，自堪
      予以認定。
（二）依本院98年度訴字第1146號案件98年12月17日審判筆錄所
      載，被告3 人於前開時、地，就本院98年度訴字第1146號
      乙案作證時，未見有何經告知得拒絕作證之記載（見偵1
      卷第3 至26頁），且經本院調取該案該次審判程序錄音並
      當庭勘驗結果，被告3 人於前開時、地作證過程中，確實
      未經告知得拒絕作證無訛（見本院卷第97、98頁）。而因
      被告3 人於前開案件審理中作證時，倘若據實陳述渠等有
      向另案被告林金水購買海洛因，則渠等顯然將因該陳述內
      容，而使自己可能遭受持有第一級毒品罪之追訴或處罰，
      是依據刑事訴訟法第181 條規定，渠3 人均就此部分之待
      證事實，享有拒絕證言權，然於渠等作證過程中，卻未經
      告知此項權利，而逕於具結後接受交互詰問，依據前開說
      明，被告3 人於前開時、地作證時所經之具結程序，要有
      瑕疵，而應認渠等具結不生合法之效力。
四、綜上，被告3 人於本院98年度訴字第1146號乙案之審判過程
    中，雖於案情有重要關係之事項，以證人身分為虛偽不實之
    陳述，然渠等作證時之具結既不生合法效力，則渠等所為，
    即與偽證罪之構成要件不符，揆諸前開說明，自應認被告3
    人之行為不罰。原審未予詳察，遽予論科，尚有未合，被告
    3 人以原審量刑過重為由，指摘原判決不當而提起上訴，固
    無理由，惟原審判決既有前揭未當之處，自應由本院撤銷原
    判決，而為被告3 人無罪判決之諭知。
五、按對於簡易判決之上訴，準用刑事訴訟法第3 編第1 章及第
    2 章之規定，管轄第二審之地方法院合議庭受理簡易判決上
    訴案件，應依通常程序審理。其認案件有刑訴法第452 條之
    情形者，應撤銷原判決，逕依通常程序為第一審判決，法院
    辦理刑事訴訟簡易程序案件應行注意事項第14項定有明文。
    本件原審以簡易判決處刑對被告3 人論罪科刑，嗣經本院撤
    銷原判決，改判被告3 人無罪，已詳如前述，足認原審以簡
    易判決處刑為不適當，而有刑事訴訟法第452 條之情形，自
    應由本院合議庭逕依通常程序審理後，自為第一審判決，檢
    察官如不服本判決，仍得於法定上訴期間內，向管轄之第二
    審法院提起上訴，附此敘明。
據上論斷，應依刑事訴訟法第455 條之1 第3 項、第452 條、第
369 條第1 項前段、第364 條、第301 條第1 項，判決如主文。
本案經檢察官鄧藤墩到庭執行職務。
中    華    民    國    99    年    11    月    30    日
                  刑事第十七庭  審判長法  官  陳培維
                                      法  官  毛妍懿
                                      法  官  陳君杰
以上正本證明與原本無異。
如不服本判決應於收受送達後10日內向本院提出上訴書狀，並應
敘述具體理由；如未敘述上訴理由者，應於上訴期間屆滿後20日
內向本院補提理由書（均須按他造當事人之人數附繕本）「切勿
逕送上級法院」。
中    華    民    國    99    年    11    月    30    日
                                      書記官  紀龍年

司法院資訊處製作；財團法人民間司法改革基金會備份。
